ACORDAO-COMPLETO-2433302

ACÓRDÃO 1041/2021 ATA 15/2021 - PLENÁRIO

VISTOS, relatados e discutidos estes autos que tratam dos pedidos de reexame interpostos pelo Ministério Público do Trabalho e por Jose Sebastiao de Arcoverde Rabelo, contra o Acórdão 1063/2020-TCU-Plenário, que julgou ilegais os atos de alteração de aposentadoria 10630600-04-2008-000001-8 (peça 14) e 10630600-04-2014-000076-0 (peça 15) ;
ACORDAM os ministros do Tribunal de Contas da União, reunidos em sessão do Plenário, ante as razões expostas pelo relator e com fundamento nos arts. 33 e 48 da Lei 8.443/1992, em:
9.1. conhecer dos pedidos de reexame, para, no mérito, dar-lhes provimento parcial;
9.2 tornar insubsistente o Acórdão 1063/2020-TCU-Plenário com relação ao ato alteração de aposentadoria 10630600-04-2008-000001-8 (peça 14) ;
9.3. encaminhar cópia desta deliberação aos recorrentes.

Pedido de reexame contra acórdão que julgou ilegais atos de alterações de aposentadoria do recorrente em virtude do pagamento cumulativo de subsídio com parcela de quintos incorporados pelo exercício de cargo comissionado.

Ministério Público do Trabalho.

3. Interessados/Responsáveis/Recorrentes:
3.1. Interessados: Jose Sebastiao de Arcoverde Rabelo (XXX.064.584-XX).
3.2. Recorrentes: Ministério Público do Trabalho (26.989.715/0005-36); Jose Sebastiao de Arcoverde Rabelo (XXX.064.584-XX).

13.1. Ministros presentes: Ana Arraes (Presidente), Walton Alencar Rodrigues (Relator), Benjamin Zymler, Augusto Nardes, Aroldo Cedraz, Raimundo Carreiro, Vital do Rêgo e Jorge Oliveira.
13.2. Ministro-Substituto convocado: Augusto Sherman Cavalcanti.
13.3. Ministros-Substitutos presentes: Marcos Bemquerer Costa, André Luís de Carvalho e Weder de Oliveira.

ACORDAO-COMPLETO-2483296

Acórdão 1415/2021 - Plenário

ACORDAO-COMPLETO-2525734

Acórdão de Relação 346/2022 - Plenário

Acórdão de Relação

ACORDAO-COMPLETO-2490135

Acórdão 1764/2021 - Plenário

WALTON ALENCAR RODRIGUES

Ministro Bruno Dantas.

Adoto, como Relatório, a instrução peça 37, elaborada por AUFC da Secretaria de Recursos (Serur) , que obteve a anuência dos dirigentes da unidade técnica e do representante do Ministério Público:
"1.	Trata-se de pedidos de reexame (peças 25 e 35) interpostos pelo MPT e pelo Sr. José Sebastião de Arcoverde Rabêlo, procurador regional do trabalho aposentado, contra o Acórdão 1063/2020-TCU-Plenário (peça 19) , que teve como relator o Excelentíssimo Senhor Ministro Bruno Dantas.
1.1.	A deliberação recorrida apresenta o seguinte teor:
	VISTOS, relatados e discutidos estes autos em que se apreciam dois atos de alteração da aposentadoria de José Sebastião de Arcoverde Rabêlo, emitidos pelo Ministério Público do Trabalho,
	ACORDAM os Ministros do Tribunal de Contas da União, reunidos em sessão Plenária, diante das razões expostas pelo Relator, e com fundamento no art. 71, incisos III e IX, da Constituição Federal de 1988, c/c os arts. 1º, inciso V, 39, inciso II, e 45 da Lei 8.443/1992, e com os arts. 260, § 1º, 261, caput e § 1º, e 262, caput e § 2º, do Regimento Interno do TCU, em:
	9.1. considerar ilegais os atos de alteração da aposentadoria de José Sebastião de Arcoverde Rabêlo (XXX.064.584-XX) , negando-lhes o registro;
	9.2. dispensar o ressarcimento das quantias indevidamente recebidas de boa-fé (enunciado 106 da súmula da jurisprudência predominante do TCU) ;
	9.3. determinar ao Ministério Público do Trabalho que:
	9.3.1. no prazo de 15 (quinze) dias, faça cessar os pagamentos decorrentes dos atos ora considerados ilegais, sob pena de responsabilidade solidária da autoridade administrativa omissa, até a emissão de novo ato que contemple apenas a parcela única de subsídio, excluindo-se a VPNI de quintos e quaisquer outras vantagens incompatíveis com o regime remuneratório do interessado, a ser submetido à apreciação do TCU no prazo de 30 (trinta) dias;
	9.3.2. no prazo de 15 (quinze) dias, dê ciência do inteiro teor desta deliberação ao interessado, esclarecendo-lhe que o efeito suspensivo proveniente da interposição de recurso não o exime da devolução dos valores percebidos indevidamente após a notificação sobre o presente acórdão, em caso de não provimento do recurso porventura impetrado;
	9.3.3. no prazo de 30 (trinta) dias, informe ao TCU as medidas adotadas, sem prejuízo de encaminhar comprovante sobre a data em que o interessado tomou conhecimento do contido no item anterior;
	9.4. dar ciência deste acórdão ao Ministério Público do Trabalho e aos representantes legais devidamente constituídos nos autos (grifos acrescidos) .
HISTÓRICO
2. 	Os atos de alterações de aposentadoria do interessado foram julgados ilegais em virtude de contemplar o pagamento cumulativo de subsídio com parcela de quintos incorporados pelo exercício de cargo comissionado. Isso porque, com o advento da Emenda Constitucional 19/1998, foi instituído o regime de remuneração mediante parcela única de subsídio, nos termos do art. 39, § 4º, da Constituição Federal: 
'§ 4º O membro de Poder, o detentor de mandato eletivo, os Ministros de Estado e os Secretários Estaduais e Municipais serão remunerados exclusivamente por subsídio fixado em parcela única, vedado o acréscimo de qualquer gratificação, adicional, abono, prêmio, verba de representação ou outra espécie remuneratória, obedecido, em qualquer caso, o disposto no art. 37, X e XI.'
2.1.	Assim, entendeu-se que, uma vez instituído o subsídio como forma de remuneração para determinada categoria, não haveria espaço para o pagamento de outras parcelas remuneratórias.
2.2.	Sobre o tema, vêm à balha as seguintes considerações do relator a quo:
 (...) nem mesmo o exercício de função comissionada já quando integrante da carreira remunerada por subsídio permite a manutenção da parcela de quintos, ante a inexistência de direito adquirido a regime de remuneração. Um bom exemplo dessa intelecção é a decisão exarada nos autos do RE 798.827/DF, por ocasião de embargos de declaração no agravo regimental, nos seguintes termos:
'Ementa: EMBARGOS DE DECLARAÇÃO NO AGRAVO REGIMENTAL NO RECURSO EXTRAORDINÁRIO. ADMINISTRATIVO. MEMBROS DO MINISTÉRIO PÚBLICO. VENCIMENTOS: VANTAGENS PESSOAIS CUMULADAS COM SUBSÍDIO MENSAL. DIREITO ADQUIRIDO A REGIME JURÍDICO. INEXISTÊNCIA. ABSORÇÃO PELO SUBSÍDIO. PRESERVAÇÃO DO MONTANTE GLOBAL DOS VENCIMENTOS. CONSTITUCIONALIDADE. OMISSÃO, CONTRADIÇÃO OU OBSCURIDADE. INEXISTÊNCIA. ERRO MATERIAL. INOCORRÊNCIA. EFEITOS INFRINGENTES. IMPOSSIBILIDADE. EMBARGOS DE DECLARAÇÃO DESPROVIDOS.'
Voto do Ministro Luiz Fux
'A discussão envolvendo o direito a percepção de quintos por ter exercido o cargo de Promotor Chefe fica prejudicada, uma vez que a manutenção dessa vantagem na forma definida no acórdão recorrido está em desacordo com decisões do Tribunal.
Com efeito, a jurisprudência dominante na Corte é no sentido de que inexiste direito adquirido a regime jurídico, de sorte que, uma vez preservado o montante global dos vencimentos, é constitucional a absorção de vantagens pessoais adquiridas em dado sistema normativo, pela adoção de remuneração paga mediante subsídio em parcela única.
Além disso, conforme se observa dos precedentes citados, o Tribunal entende que o regime de subsídio é incompatível com outras parcelas remuneratórias de natureza mensal' (grifos acrescidos) .
ADMISSIBILIDADE
3.	Reiteram-se os exames de admissibilidade contidos nas peças 27 e 38 do SAR/Serur, em que se propôs o conhecimento dos recursos interpostos, nos termos do artigo 48 da Lei 8.443/1992, c/c os artigos 285 e 286, parágrafo único, do RI/TCU, suspendendo-se os efeitos dos subitens 9.1, 9.3 e 9.3.1 do Acórdão 1063/2020-TCU-Plenário. Observa-se que o Excelentíssimo Senhor Ministro Walton Alencar Rodrigues, mediante despachos de peças 31 e 39, concordou com a análise desta unidade técnica.
MÉRITO
4. Delimitação
4.1	Constitui objeto do presente recurso definir se:
	a) o TCU ingressou na esfera de competência privativa do CNMP;
	b) é legal a cumulação dos quintos com o subsídio aos membros do MPT;
	c) houve a incidência da decadência do direito deste Tribunal de julgar as presentes alterações de aposentadoria;
	d) se deve sobrestar o julgamento destes recursos;
	e) houve violação à irredutibilidade de vencimentos;
	f) houve violação ao princípio da vedação de interpretação retroativa;
	g) houve violação ao princípio da segurança jurídica;
	h) deve haver a extinção progressiva da parcela de quintos.
5. Da competência privativa do TCU de julgar os atos de aposentadoria e da competência do CNMP
5.1.	O MPT entende que o TCU teria invadido a competência privativa do CNMP, com base nos seguintes argumentos:
5.2.	A Corte de Contas ingressa na esfera de regulamentação própria do Conselho Nacional do Ministério Público - CNMP e esvazia, por conseguinte, o conteúdo da norma constitucional prevista no art. 130-A, § 2º, I, de seguinte teor: 
Art. 130-A. O Conselho Nacional do Ministério Público compõe-se de quatorze membros nomeados pelo Presidente da República, depois de aprovada a escolha pela maioria absoluta do Senado Federal, para um mandato de dois anos, admitida uma recondução, sendo: 
[...] § 2° Compete ao Conselho Nacional do Ministério Público o controle da atuação administrativa e financeira do Ministério Público e do cumprimento dos deveres funcionais de seus membros, cabendo-lhe: 
I - zelar pela autonomia funcional e administrativa do Ministério Público, podendo expedir atos regulamentares, no âmbito de sua competência, ou recomendar providências.
5.3.	O exercício do poder regulamentar tem como foco, ao final, a preservação da própria unidade da instituição, princípio constitucional citado alhures. Ao editar a Resolução nº 09/2006, buscou o Conselho Nacional, mais uma vez, garantir a observância dos dispositivos constitucionais e assegurar a integridade do princípio da unidade ministerial. Dessa forma, a norma, em caráter geral, é aplicável a todo o Ministério Público, inclusive sob pena de responsabilidade.
5.4.	Ora, se compete ao Conselho Nacional o controle da atuação administrativa e financeira do Ministério Público, não podem seus regulamentos, editados com fundamento direto no preceito constitucional maior, ser afastados pelo Tribunal de Contas da União, sob pena de esvaziamento de suas atribuições, mediante indevida intervenção de uma instituição na esfera de atribuições afetas à outra, situação essa agravada pelo fato de possuírem, ambas, status constitucional.
5.5.	Há de se afirmar, portanto, que dentre aquelas competências atribuídas ao Conselho Nacional do Ministério Público, existe um núcleo sólido de atribuições, derivadas diretamente da Constituição, que não são suscetíveis de controle por parte do Tribunal de Contas da União. A tutela, em tais casos, caberia exclusivamente ao Supremo Tribunal Federal, nos termos que dispõe o artigo 102, inciso I, alínea 'r', da Constituição de 1988.
5.6.	Oportuno destacar que, em recente pronunciamento, o Plenário do CNMP, ao julgar o Procedimento Interno de Comissão n° 337/2016-92, explicitou a impossibilidade de ingerência do TCU no controle da atuação administrativa e financeira do Ministério Público, por se tratar de atividade finalística do CNMP.
5.7.	Ao examinar procedimentos envolvendo conflitos de decisões em casos de controle administrativo e financeiro dos atos do Poder Judiciário, o Conselho Nacional de Justiça tem entendido que suas decisões devem prevalecer em face das decisões do Tribunal de Contas da União.
5.8.	Nesse espeque, com escopo na norma principiológica da especialidade, deve-se concluir que as decisões emanadas do Conselho Nacional do Ministério Público, tomadas no exercício de sua atividade finalística, prevalecem sobre as decisões exaradas por esse Tribunal de Contas da União, nos casos de controle da atuação administrativa e financeira do Ministério Público da União. 
5.9.	E a Resolução n° 9/2006, que regulamenta a forma de pagamento do subsídio aos membros do Ministério Público brasileiro e o respectivo teto remuneratório, com fundamento no art. 130-A, § 2°, I, da Constituição, insere-se inexoravelmente na esfera de atribuição finalística do CNMP.
Análise:
5.10.	É de mister observar que o TCU tem a competência privativa prevista no art. 71 da Lei Maior (verbis) :
Art. 71. O controle externo, a cargo do Congresso Nacional, será exercido com o auxílio do Tribunal de Contas da União, ao qual compete:
I - apreciar as contas prestadas anualmente pelo Presidente da República, mediante parecer prévio que deverá ser elaborado em sessenta dias a contar de seu recebimento;
II - julgar as contas dos administradores e demais responsáveis por dinheiros, bens e valores públicos da administração direta e indireta, incluídas as fundações e sociedades instituídas e mantidas pelo Poder Público federal, e as contas daqueles que derem causa a perda, extravio ou outra irregularidade de que resulte prejuízo ao erário público;
III - apreciar, para fins de registro, a legalidade dos atos de admissão de pessoal, a qualquer título, na administração direta e indireta, incluídas as fundações instituídas e mantidas pelo Poder Público, excetuadas as nomeações para cargo de provimento em comissão, bem como a das concessões de aposentadorias, reformas e pensões, ressalvadas as melhorias posteriores que não alterem o fundamento legal do ato concessório;
IV - realizar, por iniciativa própria, da Câmara dos Deputados, do Senado Federal, de Comissão técnica ou de inquérito, inspeções e auditorias de natureza contábil, financeira, orçamentária, operacional e patrimonial, nas unidades administrativas dos Poderes Legislativo, Executivo e Judiciário, e demais entidades referidas no inciso II;
V - fiscalizar as contas nacionais das empresas supranacionais de cujo capital social a União participe, de forma direta ou indireta, nos termos do tratado constitutivo;
VI - fiscalizar a aplicação de quaisquer recursos repassados pela União mediante convênio, acordo, ajuste ou outros instrumentos congêneres, a Estado, ao Distrito Federal ou a Município;
VII - prestar as informações solicitadas pelo Congresso Nacional, por qualquer de suas Casas, ou por qualquer das respectivas Comissões, sobre a fiscalização contábil, financeira, orçamentária, operacional e patrimonial e sobre resultados de auditorias e inspeções realizadas;
VIII - aplicar aos responsáveis, em caso de ilegalidade de despesa ou irregularidade de contas, as sanções previstas em lei, que estabelecerá, entre outras cominações, multa proporcional ao dano causado ao erário;
IX - assinar prazo para que o órgão ou entidade adote as providências necessárias ao exato cumprimento da lei, se verificada ilegalidade;
X - sustar, se não atendido, a execução do ato impugnado, comunicando a decisão à Câmara dos Deputados e ao Senado Federal;
XI - representar ao Poder competente sobre irregularidades ou abusos apurados.
§ 1º No caso de contrato, o ato de sustação será adotado diretamente pelo Congresso Nacional, que solicitará, de imediato, ao Poder Executivo as medidas cabíveis.
§ 2º Se o Congresso Nacional ou o Poder Executivo, no prazo de noventa dias, não efetivar as medidas previstas no parágrafo anterior, o Tribunal decidirá a respeito.
§ 3º As decisões do Tribunal de que resulte imputação de débito ou multa terão eficácia de título executivo.
§ 4º O Tribunal encaminhará ao Congresso Nacional, trimestral e anualmente, relatório de suas atividades (grifos acrescidos) .
5.11.	Assim, cabe a esta Egrégia Corte de Contas apreciar, para fins de registro, a legalidade dos atos concessórios de aposentadoria. Nesse mister, cumpre a este Tribunal, também, examinar a constitucionalidade desses atos concessórios.
5.12.	Nessa vereda, observou-se que o ato em reexame violou o art. 39, § 4º, da Constituição Federal, o que justificou o seu julgamento pela ilegalidade.
5.13.	Por conseguinte, não merecem reparo as seguintes considerações do relator a quo:
14.	Em relação ao fato de o pagamento da parcela de quintos decorrer da Resolução 9/2006 do Conselho Nacional do Ministério Público, ressalto que isso não afasta a prerrogativa constitucional do TCU para apreciar atos sujeitos a registro. Aliás, importa frisar que, nos termos do art. 130-A, § 2º, inciso II, da Constituição Federal, a apreciação, pelo CNMP, da regularidade de atos administrativos praticados por membros ou órgãos do Ministério Público da União e dos Estados é feita sem prejuízo da competência do TCU.
15.	Não é demais lembrar que as atribuições do Congresso Nacional, em sede de controle externo, exercidas com o auxílio do Tribunal de Contas da União, decorrem diretamente do texto constitucional, restando clara, no art. 71, inciso III, da Carta Magna, a competência da Corte de Contas para verificar a aderência de atos de aposentadoria à legislação aplicável.
16.	Significa dizer, portanto, que a regularidade dos referidos atos administrativos deve ser verificada pelo CNMP e pelo TCU, sendo que a competência de um não afasta a do outro, uma vez que realizadas sob óticas e com finalidades diferentes. Trata-se da chamada competência concorrente disjuntiva, ou seja, que recai sobre os dois órgãos e que permite a atuação individual de cada um, de modo que a adequação de tais atos está sujeita à crítica dos dois. No caso, a manifestação do TCU pela negativa de registro é suficiente para afastar os pagamentos indevidos.
5.14.	Nesse sentir, não há falar-se que o TCU invadiu o leque de atribuições do CNMP, eis que agiu de conformidade com a sua competência privativa prevista na Carta Política.
5.15.	Nessa ordem de ideias, opina-se pela rejeição dos argumentos apresentados pelo MPT.
6. Da cumulação dos quintos com os subsídios
6.1.	Os recorrentes entendem que a jurisprudência do STF é dissonante da adotada no acórdão ora recorrido, com base nos seguintes argumentos:
6.2.	O pagamento da vantagem pessoal decorrente de incorporação de 'quintos' encontra respaldo na Resolução Normativa do Conselho Nacional do Ministério Público, que, diante da competência estabelecida pelo artigo 130-A, § 2º, incisos I e II da CF/88, deve ser observada obrigatoriamente, enquanto estiver em vigor.
6.3.	Importa registrar, com destaque, que o Supremo Tribunal Federal adotou posicionamento claro no sentido de que o recebimento cumulativo das parcelas em cotejo é possível, desde que ocorra dentro do limite do teto constitucional.
6.4.	A controvérsia acerca do pagamento da parcela remuneratória denominada quintos aos membros do Ministério Público da União é, atualmente, debatida tanto no âmbito do TCU, conforme anteriormente demonstrado, quanto no do STF. Neste, tramita a ADI 3.834, por meio da qual se intenta a declaração de inconstitucionalidade do art. 4°, inciso V, da Resolução CNMP n° 9/2006, por suposta ofensa ao que preconiza o art. 39, § 4°, da Constituição da República. 
6.5.	Ocorre que, até o momento, sequer foi proferida decisão liminar suspendendo os efeitos da norma. Diante disso, percebe-se que o inciso V do artigo 4º da Resolução no 9/2006 do CNMP encontra-se válido, nem o STF e o TCU firmaram entendimento definitivo sobre o tema, de modo que, considerando a presunção de legitimidade da norma administrativa, todos os membros em atividade que preenchem os requisitos legais recebem a referida vantagem pessoal.
Análise:
6.6.	O Excelentíssimo Senhor Ministro Relator a quo citou as seguintes deliberações do STF e do STJ, que informam o entendimento desses tribunais superiores sobre a matéria ora em discussão:
	Um bom exemplo dessa intelecção é a decisão exarada pelo STF nos autos do RE 798.827/DF, por ocasião de embargos de declaração no agravo regimental, nos seguintes termos:
'Ementa: EMBARGOS DE DECLARAÇÃO NO AGRAVO REGIMENTAL NO RECURSO EXTRAORDINÁRIO. ADMINISTRATIVO. MEMBROS DO MINISTÉRIO PÚBLICO. VENCIMENTOS: VANTAGENS PESSOAIS CUMULADAS COM SUBSÍDIO MENSAL. DIREITO ADQUIRIDO A REGIME JURÍDICO. INEXISTÊNCIA. ABSORÇÃO PELO SUBSÍDIO. PRESERVAÇÃO DO MONTANTE GLOBAL DOS VENCIMENTOS. CONSTITUCIONALIDADE. OMISSÃO, CONTRADIÇÃO OU OBSCURIDADE. INEXISTÊNCIA. ERRO MATERIAL. INOCORRÊNCIA. EFEITOS INFRINGENTES. IMPOSSIBILIDADE. EMBARGOS DE DECLARAÇÃO DESPROVIDOS.'
Voto do Ministro Luiz Fux
'A discussão envolvendo o direito a percepção de quintos por ter exercido o cargo de Promotor Chefe fica prejudicada, uma vez que a manutenção dessa vantagem na forma definida no acórdão recorrido está em desacordo com decisões do Tribunal.
Com efeito, a jurisprudência dominante na Corte é no sentido de que inexiste direito adquirido a regime jurídico, de sorte que, uma vez preservado o montante global dos vencimentos, é constitucional a absorção de vantagens pessoais adquiridas em dado sistema normativo, pela adoção de remuneração paga mediante subsídio em parcela única.
Além disso, conforme se observa dos precedentes citados, o Tribunal entende que o regime de subsídio é incompatível com outras parcelas remuneratórias de natureza mensal.'
12.	A mesma ideia tem orientado as decisões do Superior Tribunal de Justiça, conforme bem ilustra a ementa do Agravo Interno no Recurso Especial 1.233.179/RS:
'ADMINISTRATIVO. PROCURADORES FEDERAIS. QUINTOS E DÉCIMOS. ADICIONAL POR TEMPO DE SERVIÇO. CUMULAÇÃO. SUBSÍDIO. LEI 11.358/2006. MP 305/2006. IMPOSSIBILIDADE. DIREITO ADQUIRIDO. INEXISTÊNCIA.
1. É pacífico o entendimento desta Corte no sentido de que 'os servidores públicos não têm direito adquirido a regime de remuneração, mas sim à irredutibilidade de vencimento, não havendo falar em direito adquirido ao recebimento de adicionais ou vantagens pessoais após a edição da Lei 11.358/2006, que instituiu nova forma de remuneração por meio de subsídio fixado em parcela única' (AgRg no AREsp 770.103/RS, Rel. Ministro Benedito Gonçalves, Primeira Turma, julgado em 05/05/2016, DJe 16/05/2016) .'
6.7.	Posta assim a questão, ganha corpo óbice instransponível o pagamento cumulativo de quintos/décimos juntamente com o subsídio para membros do MPT e, por via de consequência, os argumentos apresentados pelos recorrentes devem ser rejeitados.
7. Da decadência
7.1.	O interessado aduz que teria incidido a decadência, com base no seguinte argumento:
7.2.	Deve-se ressaltar, inicialmente, que a desconstituição de relação jurídica aqui discutida está protegida pelo instituto da decadência administrativa prevista no artigo 54, da Lei 9.784, de 1999, aplicável ao Tribunal de Contas da União também nos casos em que se pretende a revisão de aposentadoria já declarada legal há mais de 5 anos.
7.3.	A partir do julgamento do Tema de Repercussão Geral nº 445, não há dúvidas, em se tratando da perda do direito de revisão dos atos impugnados, supostamente ilegais, de que esta Corte de Contas deveria ter tomado as providências necessárias para a efetiva anulação daqueles atos em tempo hábil, ou seja, dentro do prazo decadencial de cinco anos, desde o recebimento do ato de aposentadoria.
Análise:
7.4.	Observa-se que estão em reexame dois atos de alteração de aposentadoria (peças 14 e 15) . Os atos de peças 14 e 15 chegaram no TCU em 16/4/2008 e 26/5/2015, respectivamente, sendo que ambos foram julgados em Sessão de 29/4/2020. Demais disso, considerando-se a data de entrada do ato de peça 14 e a sua apreciação pelo Plenário deste Tribunal, verifica-se que excedeu o prazo de 5 anos. Assim, por meio do ofício de peça 6, foi oportunizado o exercício do contraditório e da ampla defesa ao interessado, o qual apresentou o arrazoado de peça 10.
7.5.	Sobre a decadência do direito de a Administração rever os seus próprios atos e o exercício do controle externo por parte deste Tribunal, impende mencionar que o Supremo Tribunal Federal já se pronunciou acerca da não incidência da decadência administrativa, em face da inaplicabilidade do art. 54 da Lei 9.784/1999, aos processos por meio dos quais o TCU exerce sua competência constitucional de controle externo, prevista no inciso III do art. 71 da Constituição Federal, consoante entabulado no MS 24.859, verbis:
EMENTA: CONSTITUCIONAL. ADMINISTRATIVO. PENSÃO. T.C.U.: JULGAMENTO DA LEGALIDADE: CONTRADITÓRIO. PENSÃO: DEPENDÊNCIA ECONÔMICA.
I. - O Tribunal de Contas, no julgamento da legalidade de concessão de aposentadoria ou pensão, exercita o controle externo que lhe atribui a Constituição Federal, art. 71, III, no qual não está jungindo a um processo contraditório ou contestatório. Precedentes do STF. 
II. - Inaplicabilidade, no caso, da decadência do art. 54 da Lei 9.784/99. 
III. - Concessão da pensão julgada ilegal pelo TCU, por isso que, à data do óbito do instituidor, a impetrante não era sua dependente econômica. 
IV. - MS indeferido. (grifos acrescidos) 
7.6.	Ainda, com essa mesma orientação, vem à balha manifestação do Ministro Marco Aurélio, ao apreciar o MS 27.966:
Quanto ao prazo previsto no artigo 54 da Lei nº 9.784/99, relativamente à revisão de atos administrativos, os pronunciamentos desta Corte são reiterados no sentido de não ser aplicável a ato complexo como é o da aposentadoria, vale dizer, fica afastado quando se faz em jogo a atuação do Tribunal de Contas da União, iniludivelmente também administrativa, apreciando o cálculo dos proventos da aposentadoria para homologá-la ou não - precedentes: Mandados de Segurança nº 24.997-8/DF, 25.090-9/DF e 25.192-1/DF, relatados pelo Ministro Eros Grau, com acórdãos publicados no Diário da Justiça de 1º de abril de 2005 - os concernentes aos dois primeiros - e 6 de maio de 2005, respectivamente. 
7.7.	Nesse sentir, este Tribunal editou a Súmula 278, que traz:
Os atos de aposentadoria, reforma e pensão têm natureza jurídica de atos complexos, razão pela qual os prazos decadenciais a que se referem o § 2º do art. 260 do Regimento Interno e o art. 54 da Lei nº 9.784/99 começam a fluir a partir do momento em que se aperfeiçoam com a decisão do TCU que os considera legais ou ilegais, respectivamente.
7.8.	Sobre o Tema 445 de Repercussão Geral do STF, traz-se à colação o seguinte excerto de voto do Excelentíssimo Senhor Ministro Vital do Rêgo, por ocasião da apreciação do TC Processo 010.320/2014-8 (Acórdão 7672/2000-TCU-Primeira Câmara, Sessão de 14/7/2020) :
Em seu apelo, a embargante sustenta, em síntese, haver 'obscuridade' na decisão atacada. Isso porque a decisão teria afastado os argumentos apresentados pela requerente quanto ao princípio da segurança jurídica e quanto à aplicação do art. 54 da Lei 9.784/1999 ao argumento de que não haveria prazo para que o Tribunal de Contas da União declare ilegal a concessão de aposentadorias e pensões. 
Com isso, sustenta a embargante na presente fase processual, sem ter aduzido tal argumentação nas fases processuais antecedentes, que esse entendimento colidiria com a recente decisão proferida pelo STF nos autos do RE 636.553, por meio da qual o STF firmou a seguinte tese:
Em atenção aos princípios da segurança jurídica e da confiança legítima, os Tribunais de Contas estão sujeitos ao prazo de cinco anos para o julgamento da legalidade do ato de concessão inicial de aposentadoria, reforma ou pensão, a contar da chegada do processo à respectiva Corte de Contas. STF. Plenário. RE 636.553/RS, Rel. Min. Gilmar Mendes, julgado em 19/2/2020 (repercussão geral - Tema 445) 
-II-
A despeito dos argumentos apresentados, entendo que o apelo manejado pela embargante não tem o condão de promover alteração na parte dispositiva do acórdão embargado pelas razões que passo a expor.
Observo que a mais recente decisão do STF, proferida no RE 636.553/RS, aduzido pelo embargante, a despeito de ter sido proferida em 19/2/2020, foi publicada somente em 26/5/2020. Diante da publicação, em 16/6/2020 a Advocacia Geral da União opôs embargos de declaração buscando a modulação da referida decisão tendo em vista que, até então, não havia nenhum precedente do STF no sentido do que restou consignado na citada decisão. O aludido RE encontra-se concluso com o relator desde 30/6/2020.
Vale dizer que o TCU sempre pautou os procedimentos internos realizados na análise de legalidade dos atos de pessoal (aposentadorias, reformas, pensões etc.) com base na jurisprudência pacífica do Supremo até então. Dentro desse contexto, é válido transcrever parte dos argumentos aduzidos pela AGU no embargo oposto nos autos do Recurso Extraordinário mencionado:
 (...) impende destacar que, até o julgamento de mérito deste RE 636.553, a jurisprudência desse STF era pacífica no sentido da não incidência do art. 54 da Lei 9.784/1999 ou de qualquer outro prazo decadencial previamente à manifestação do Tribunal de Contas quanto à validade do ato inicial de concessão de aposentadoria, reforma ou pensão, no exercício da função constitucional prevista no art. 71, III, da CF.
Entendia essa Suprema Corte que, 'sendo a aposentadoria ato complexo, que só se aperfeiçoa com o registro no Tribunal de Contas da União, o prazo decadencial da Lei 9.784/99 tem início a partir de sua publicação'. (MS 25.552, Rel. Min. CÁRMEN LÚCIA, Tribunal Pleno, DJe de 30/5/2008) . 
No mesmo sentido, dentre muitos outros precedentes, tem-se: MS 35700 AgR, Rel. Min. DIAS TOFFOLI, Segunda Turma, DJe de 8/11/2018; MS 31487 AgR-segundo, Rel. Min. ROBERTO BARROSO, Primeira Turma, DJe 20/9/2017; MS 30.780, Rel. Min. LUIZ FUX, Primeira Turma, DJe de 11/9/2017; MS nº 31704, Rel. Min. EDSON FACHIN, Primeira Turma, DJe de 16/5/2016; MS 25916, Rel. Min. MARCO AURÉLIO, Tribunal Pleno, DJe de 13/12/2013; MS 27580 AgR, Rel. MIN. DIAS TOFFOLI, Primeira Turma, DJe de 7/10/2013; MS 27966, Rel. Min. MARCO AURÉLIO, Primeira Turma, DJe de 25/9/2012; MS 30916, Rel. Min. CÁRMEN LÚCIA, Primeira Turma, DJe de 8/6/2012; MS 28520, Relator Min. AYRES BRITTO, Segunda Turma, julgado em 2/4/2012.
 (...) 
Ou seja, era pacífica a jurisprudência dessa Egrégia Corte segundo a qual (1) a concessão inicial de aposentadoria, reforma ou pensão se compreendia como ato complexo e, portanto, a análise de sua legalidade pelo Tribunal de Contas não se submeteria ao prazo decadencial previsto no art. 54 da Lei 9.784/94; (2) o lapso temporal deveria ser observado tão somente para o exercício do contraditório e da ampla defesa, se decorridos mais de cinco anos do ingresso do ato na Corte de Contas.
 (...) 
Desta feita, não se pode olvidar que a substancial mudança da jurisprudência, em decorrência da nova interpretação do texto constitucional sem alteração do parâmetro normativo (art. 71, III, da CF) , demanda a modulação dos efeitos da decisão, conferindo-lhe eficácia ex nunc, de modo a garantir segurança jurídica às situações já consolidadas no tempo e à atuação das Cortes de Contas, sob a égide da anterior orientação desse Supremo Tribunal. A necessidade em serem conferidos efeitos prospectivos à decisão, sob pena de se 'criar uma instabilidade imensa', foi destaca pelo Min. ROBERTO BARROSO. 
 (...) 
Com efeito, em razão da jurisprudência pacífica, o TCU moldou a sua atuação, estabelecendo ritos e procedimentos internos peculiares, a fim de alinhar o controle externo à interpretação constitucional firmada por essa Suprema Corte. Evidentemente, não se poderia exigir que a Corte de Contas viesse a observar diretriz jurisprudencial diversa daquela que ora prevalecia. 
Portanto, no aspecto da decadência, todos os procedimentos de apreciação da legalidade da concessão inicial de aposentadoria, reforma ou pensão já realizados ou ainda em curso, mesmo aqueles que ultrapassaram o prazo de cinco anos contados do ingresso do ato no TCU, conformam-se com a interpretação dominante nessa Suprema Corte até então. 
Nesse sentido, é imperioso que seja preservada a validade dos atos já praticados pelo Tribunal de Contas. Faz-se necessário garantir estabilidade às relações jurídicas constituídas em consonância com a compreensão que preponderou nesse STF por tantos anos, mormente quando a apreciação da legalidade da concessão inicial de aposentadoria, reforma ou pensão já fora devidamente realizada pelo TCU, operando-se o trânsito em julgado administrativo.
Observo que, diante do que restou assentado em decorrência das discussões, poderá a referida decisão ser objeto de algum tipo de modulação. Nesse sentido, é importante mencionar que a questão da modulação no RE 636.553 já foi suscitada pelo Min. Luís Roberto Barroso por ocasião das discussões. Na sessão de julgamento, os ministros, sem entrar em detalhes, entenderam que o efeito da decisão é prospectivo, da decisão para frente. E exemplificaram os efeitos futuros com os processos judiciais suspensos em razão da repercussão geral, cujo encaminhamento será exatamente o mesmo da repercussão. E os processos judiciais já decididos, com base na jurisprudência anterior não mudariam mais em razão desse novo entendimento. Transcrevo a passagem pertinente do sobredito Recurso Extraordinário:
 (...)  
O SENHOR MINISTRO LUÍS ROBERTO BARROSO - Presidente, uma observação. Aqui há um ponto importante. Nós temos uma jurisprudência firme, de muitos anos, e a estamos alterando, agora, com caráter prospectivo, senão nós vamos invalidar tudo o que foi feito para trás. Portanto, eu acho que essa é uma mudança que vale para este caso, que aliás, nem precisava, e vale daqui para frente.
O SENHOR MINISTRO DIAS TOFFOLI (PRESIDENTE) :
Mas vai valer para os casos que estão suspensos nos tribunais, porque é repercussão geral.
O SENHOR MINISTRO ALEXANDRE DE MORAES - Só não valeria para os casos já definidos.
O SENHOR MINISTRO LUÍS ROBERTO BARROSO - Isso, ao que está em tramitação se aplica, mas ao que já foi definido não, porque senão vamos criar uma instabilidade imensa.
Ressalto que a jurisprudência anterior do STF, mencionada nas discussões dos ministros, era firme no sentido de que se o ato completasse mais de 5 anos no Tribunal, o TCU deveria chamar os interessados e oferecer a eles as garantias do contraditório e da ampla defesa. Considerando essa jurisprudência anterior, muitos acórdãos do TCU foram anulados por Mandados de Segurança do STF fazendo os atos respectivos retornarem ao Tribunal para nova análise, desta feita abrindo o contraditório às partes. A partir de então, o procedimento do TCU internalizou a jurisprudência do Supremo e passou a oportunizar aos interessados, as garantias inerentes ao contraditório e à ampla defesa nos casos em que o ato foi disponibilizado ao TCU há mais de 5 (cinco) anos, tal como ocorreu no caso concreto dos presentes autos.
7.9.	Portanto, considerando a oposição de embargos de declaração em face da decisão proferida nos autos do RE 636.553 e tendo em vista que o caso aqui tratado foi conduzido em absoluta conformidade com a sólida jurisprudência da Corte Constitucional manifestada até a prolação do sobredito recurso extraordinário, entende-se que os argumentos do interessado devem ser rejeitados.
8. Do sobrestamento do processo
8.1.	O interessado entende que este processo deva ser sobrestado, com base nos seguintes argumentos:
8.2.	É por meio da decisão acerca da modulação dos efeitos discutida no processo TC Processo 027.914/2013-5 que este Tribunal definirá se é possível ou não determinar a supressão imediata de alguma parcela do servidor aposentado, ou se a extinção do pagamento dessa parcela deverá ocorrer de forma gradativa, por meio da compensação. 
8.3.	Assim, imprescindível aguardar o julgamento desta proposta de modulação e a decisão nos Processo 017.382/2006-7, para só então decidir acerca do tratamento que deverá ser dado à parcela de quintos do recorrente em eventual declaração de ilegalidade do seu recebimento.
Análise:
8.4.	A questão da percepção de subsídios juntamente com quintos/décimos em proventos de aposentadoria de membros do Ministério Público não se encontra sobrestada, tendo o TCU, em diversos julgados, se manifestado pela ilegalidade (cf., e.g., Acórdão 1349/2020-TCU-Plenário) .
8.5.	Assim, opina-se pela rejeição dos argumentos apresentados pelo recorrente.
9. Da irredutibilidade de vencimentos
9.1.	O interessado aduz que teria havido violação ao princípio da irredutibilidade de vencimentos, com base nos seguintes argumentos:
9.2.	A subtração do pagamento das vantagens oriundas da parcela dos quintos/décimos, já incorporadas aos proventos de inatividade, viola frontalmente o princípio da irredutibilidade dos vencimentos, inscrito no artigo 37, inciso XV, da CF/88.
Análise:
9.3.	No que tange a uma possível violação ao princípio da irredutibilidade salarial, destaca-se que, de acordo com o e. STF, não há óbice à redução de proventos caso alguma parcela/vantagem esteja sendo paga ao arrepio da lei, nos termos do entendimento proferido no âmbito do MS 25.552, de relatoria da Ministra Cármen Lúcia, verbis: 
EMENTA: MANDADO DE SEGURANÇA. ATO DO TRIBUNAL DE CONTAS DA UNIÃO. APOSENTADORIA DE MAGISTRADO.[...]. DECADÊNCIA ADMINISTRATIVA E OFENSA AO PRINCÍPIO DA IRREDUTIBILIDADE DE SALÁRIOS NÃO CONFIGURADAS. [...]3. O Supremo Tribunal Federal pacificou entendimento de que, sendo a aposentadoria ato complexo, que só se aperfeiçoa com o registro no Tribunal de Contas da União, o prazo decadencial da Lei n. 9.784/99 tem início a partir de sua publicação. Aposentadoria do Impetrante não registrada: inocorrência da decadência administrativa. 4. A redução de proventos de aposentadoria, quando concedida em desacordo com a lei, não ofende o princípio da irredutibilidade de vencimentos. Precedentes. 5. Segurança denegada (grifos acrescidos) .
9.4.	Por conseguinte, opina-se pela rejeição dos argumentos apresentados pelo interessado.
10. Da violação ao princípio da vedação de interpretação retroativa
10.1.	O interessado aduz que teria havido a violação ao princípio da vedação de interpretação retroativa, com base nos seguintes argumentos:
10.2.	Note-se que a Lei 9.784, de 1999, impede que se aplique retroativamente a nova interpretação da norma administrativa, conforme se extrai de seu artigo 2º, parágrafo único, inciso XIII: Art. 2º (...) Parágrafo único. Nos processos administrativos serão observados, entre outros, os critérios de: (...) XIII - interpretação da norma administrativa da forma que melhor garanta o atendimento do fim público a que se dirige, vedada aplicação retroativa de nova interpretação. (grifou-se) 
10.3.	Embora vedada, a decisão ora impugnada promoveu a aplicação retroativa de nova interpretação da norma, fazendo retroagir a nova orientação adotada pela Corte de Contas para atingir situações já consolidadas, como é o caso da aposentadoria cuja legalidade já havia sido declarada por esta Corte após a instituição do regime de subsídios para os membros do Ministério Público.
10.4.	Com efeito, aplica-se a regra do artigo 24 da Lei de Introdução às Normas do Direito Brasileiro para preservar os servidores que contavam com a legalidade do recebimento dada a orientação geral plenamente constituída à época.
10.5.	Logo, se esta nova interpretação fixada pela Corte de Contas for mantida e aplicada ao caso, não há dúvidas de que o inciso XIII do parágrafo único do art. 2º da Lei 9.784, de 1999 e o artigo 24 da Lei de Introdução às normas do Direito brasileiro restarão violados.
Análise:
10.6.	No que tange ao art. 2º, parágrafo único, XIII, da Lei 9.784/1999, o qual veda a aplicação retroativa de nova interpretação, é de se ter presente que o TCU dispõe de Lei Orgânica e Regimento Interno, sendo que a Lei do Processo Administrativo pode ser aplicada naquilo que for compatível com o regramento próprio desta Corte de Contas.
10.7. 	Nessa senda, é de se ressaltar que o art. 260, § 2º, do Regimento Interno deste Tribunal assim dispõe:
§ 2º O acórdão que considerar legal o ato e determinar o seu registro não faz coisa julgada administrativa e poderá ser revisto de ofício pelo Tribunal, com a oitiva do Ministério Público e do beneficiário do ato, dentro do prazo de cinco anos da apreciação, se verificado que o ato viola a ordem jurídica, ou a qualquer tempo, no caso de comprovada má-fé.
10.8.	Nesse quadro, o argumento de que teria havido violação ao princípio da vedação de aplicação retroativa de nova interpretação deve ser rechaçado por três razões:
i) não há direito adquirido à exegese;
ii) não houve o registro do ato de aposentadoria do interessado, de tal arte a não se aplicar a máxima de que a 'modificação posterior de jurisprudência não alcançaria as situações consolidadas à luz de critério interpretativo anterior'. Isto porque poder-se-ia falar em situação consolidada apenas quando o ato de concessão recebe o registro do TCU, por ser ato complexo;
iii) o acórdão que julgar legal o ato de aposentadoria e determinar o seu registro não faz coisa julgada administrativa, nos termos do § 2º do art. 260 do Regimento Interno deste Tribunal.
10.9.	Demais, disso, não se examina norma de conteúdo indeterminado, conforme previsto no art. 1º da Lei 13.655/2018, que promoveu alteração na Lei de Introdução ao Direito Brasileiro (art. 23 da LINDB - Decreto-lei 4.657/1942) .
10.10.	Em virtude dessas considerações, é de se rejeitar os argumentos apresentados pelo interessado.
11. Da segurança jurídica
11.1.	O interessado aduz que teria havido violação ao princípio da segurança jurídica, com base nos seguintes argumentos:
11.2.	A pretendida supressão de parcela incluída nos proventos de aposentadoria esbarra também no princípio da proteção à segurança jurídica.
11.3.	Partindo dessa proposição, Canotilho considera os princípios da segurança jurídica e da proteção da confiança como elementos constitutivos do Estado de Direito, indispensáveis à estabilidade das relações sociais. Explica o jurista que a segurança jurídica e a proteção da confiança - que reunidos formam o princípio geral da segurança jurídica em sentido amplo - são postulados de observância obrigatória perante qualquer ato de qualquer poder, seja executivo, legislativo ou Judiciário.
11.4.	Essa também é a posição consolidada pela jurisprudência, no sentido de que situações resultantes de ato administrativo ou judiciais devem ser convalidados, não só pela aquisição de direitos dos servidores públicos (art. 5º, XXXVI, da Constituição da República) , como também pelo fato de a aquisição do direito ter sido consumado pelo manto da boa-fé.
Análise:
11.5.	Sobre o princípio da segurança jurídica, cabe lembrar que a sedimentada jurisprudência da Suprema Corte é no sentido de classificar como ato complexo a concessão de aposentadoria, reforma ou pensão, consoante os seguintes julgados (RMS 3881/SP, MS 19875/DF, RE 195861/ES e MS 23665/DF) .
11.6.	Assim, sendo o ato de aposentadoria complexo, este somente passa a estar plenamente formado (perfeito) , válido (aferição da legalidade com reflexo de definitividade perante a Administração) e eficaz (plenamente oponível a terceiros, deixando de apresentar executoriedade provisória) quando recebe o registro pela Corte de Contas. Tal entendimento decorre do disposto no inciso III do art. 71 da Constituição Federal, que estabelece que compete ao Tribunal de Contas da União apreciar, para fins de registro, a legalidade dos atos de admissão, assim como a concessão de aposentadoria, reforma ou pensão.
11.7.	Nessa perspectiva, impõe-se reconhecer que referido ato possui natureza precária, razão pela qual, até que haja o efetivo julgamento e o consequente registro pela Corte de Contas, não há que se falar em direito adquirido, ato jurídico perfeito, proteção da confiança, ou em irredutibilidade dos proventos, tendo em vista a ausência de aperfeiçoamento e definitividade do ato.
11.8.	A propósito do tema, colaciona-se entendimento esposado pela Corte Constitucional ao decidir no âmbito do RE-195.861/ES:
APOSENTADORIA - ATO ADMINISTRATIVO DO CONSELHO DA MAGISTRATURA - NATUREZA - COISA JULGADA ADMINISTRATIVA - INEXISTÊNCIA. O ato de aposentadoria exsurge complexo, somente se aperfeiçoando com o registro perante a Corte de Contas. Insubsistência da decisão judicial na qual assentada, como óbice ao exame da legalidade, a coisa julgada administrativa. (grifos acrescidos) 
11.9.	No caso em apreço, não houve o respectivo registro em razão da constatação de ilegalidade no ato, o que afasta, por si só, a presunção de legitimidade do ato administrativo que concedeu o benefício ao recorrente, não havendo, assim, que se falar em violação da segurança jurídica, de proteção da confiança, de direito adquirido ou de razoabilidade. 
11.10.	Quanto à boa-fé do interessado, tenha-se presente que foi considerada ao se dispensar a devolução dos valores indevidamente recebidos, nos termos do subitem 9.2 do acórdão recorrido.
11.11.	É sobremodo importante ressaltar que este Tribunal tem o poder/dever de apreciar, para fins de registro, os atos de pensão civil na esfera federal, nos termos do art. 71 da Lei Maior. Esta prerrogativa não pode ser infirmada pela sobreposição dos princípios da razoável duração do processo e da eficiência na Administração Pública.
11.12.	Posta assim a questão, é de se opinar pela rejeição dos argumentos apresentados pelo interessado.
12.	Da extinção progressiva da parcela de quintos
12.1.	O interessado aduz que deve haver a extinção progressiva da parcela de quintos, com base nos seguintes argumentos:
12.2.	Subsidiariamente, na hipótese permanecer o equivocado entendimento de se considerar ilegal o pagamento da parcela referente aos quintos, é necessário que a extinção da parcela ocorra de forma progressiva, por meio da compensação pelos aumentos salariais da carreira a qual pertencia o interessado, por meio de rubrica pessoal.
Análise:
12.3.	A modulação adotada no Acórdão 2988/2018-TCU-Plenário ocorreu, tão somente, para os atos já registrados por esta Corte de Contas, conforme se depreende do seu subitem 9.3:
9.3. determinar à Secretaria-Geral de Administração que transforme em vantagem pessoal, passível de absorção pelos reajustes específicos concedidos às carreiras a que pertencem os servidores deste Tribunal, a retribuição parcial da função comissionada ('opção') paga a inativos e pensionistas cujos proventos são calculados com base na remuneração do servidor ativo e cujos atos concessórios já tenham sido objeto de registro.
12.4.	Assim, é de se concluir que a modulação somente ocorre para os casos em que os atos concessórios de aposentadoria já foram registrados. Ora, no caso em reexame, o ato administrativo é precário, vez que não houve o respectivo registro em razão da constatação de ilegalidade, o que afasta, por si só, a presunção de legitimidade do ato administrativo que concedeu o benefício ao interessado e, por via de consequência, não há que se falar em modulação dos efeitos do acórdão recorrido.
12.5.	Mas não é só: vêm à balha as judiciosas considerações do relator a quo:
13. Nesse contexto, há muito deveria ter sido extinto o pagamento da parcela de quintos, bem como de qualquer outra vantagem de natureza remuneratória alheia ao subsídio, em observância ao expresso comando constitucional, o que não foi feito. Ademais, no caso do interessado, sequer há que se falar em pagamento de vantagem pessoal para evitar decesso remuneratório, porquanto os aumentos no valor de seu subsídio nos últimos anos representam montante mais do que suficiente para absorver integralmente a VPNI  (grifos acrescidos) .
12.6.	Nessa ordem de ideias, propõe-se a rejeição dos argumentos apresentados pelo interessado.
CONCLUSÃO
13.	Diante do exposto, conclui-se que: 
	a) o TCU não ingressou na esfera de competência privativa do CNMP;
	b) é ilegal a cumulação dos quintos com o subsídio aos membros do MPT;
	c) não houve a incidência da decadência do direito deste Tribunal de julgar as presentes alterações de aposentadoria;
	d) não se deve sobrestar o julgamento destes recursos;
	e) não houve violação à irredutibilidade de vencimentos;
	f) não houve violação ao princípio da vedação de interpretação retroativa;
	g) não houve violação ao princípio da segurança jurídica;
	h) as parcelas de quintos/décimos já foram absorvidas pelos sucessivos reajustes na carreira da qual integrava o interessado.
13.1.	Ex positis, opina-se pela negativa de provimento dos presentes recursos.
PROPOSTA DE ENCAMINHAMENTO
14.	Diante do exposto, com base no art. 48 da Lei n. 8.443/92, submete-se o presente processo à consideração superior, propondo-se a adoção das seguintes medidas:
	a) conhecer dos presentes pedidos de reexame, para, no mérito, negar-lhes provimento;
	b) cientificar aos recorrentes e aos demais interessados do acórdão que vier a ser prolatado, ressaltando-se que o relatório e o voto que o acompanharem podem ser consultados no endereço www.tcu.gov.br/acordaos, no dia seguinte ao de sua oficialização."

Procurador Marinus Eduardo De Vries Marsico.

APRECIAÇÃO DE DOIS ATOS DE ALTERAÇÃO DE APOSENTADORIA. ILEGALIDADE E NEGATIVA DE REGISTRO DE AMBOS OS ATOS. PEDIDOS DE REEXAME. NOVEL ENTENDIMENTO DO TCU. EXTINÇÃO DO DIREITO DO TCU DE APRECIAR A LEGALIDADE DE UM DOS ATOS. MANUTENÇÃO DA ILEGALIDADE E NEGATIVA DE REGISTRO AO ATO QUE ALTEROU O REGIME DE REMUNERAÇÃO DO INATIVO PARA SUBSÍDIO, SEM EXCLUIR O PAGAMENTO DE VANTAGEM COM ELE INCOMPATÍVEL. PROVIMENTO PARCIAL.

APOSENTADORIA (APOS)

Secretaria de Recursos (Serur).

Cuidam estes autos de dois atos de alteração de aposentadoria de José Sebastião Arcoverde Rabelo, emitidos pelo Ministério Público do Trabalho: 10630600-04-2008-000001-8 (peça 14) e 10630600-04-2014-000076-0 (peça 15) .
Mediante o Acórdão 1063/2020-TCU-Plenário, da relatoria do E. Ministro Bruno Dantas, após o chamamento do interessado aos autos para exercício do contraditório e ampla defesa, os atos foram considerados ilegais e tiveram seus registros negados, por apresentarem, simultaneamente, remuneração por meio de subsídio e pagamento de VPNI decorrente da incorporação de "quintos" pelo exercício de cargo comissionado.
Na atual fase processual, examinam-se os pedidos de reexame peças 25 e 35, interpostos respectivamente pelo MPT e pelo inativo.
Os recorrentes alegam, em síntese, que: (i) há necessidade de sobrestamento do feito até apreciação, em definitivo, dos TCs Processo 017.382/2006-7 e Processo 027.914/2013-5; (ii) o TCU não tem competência para impugnar o pagamento de vantagem pessoal proveniente de incorporação de parcelas de quintos aos membros aposentados do Ministério Público da União, vez que tal pagamento é decorrente de normativo editado pelo Conselho Nacional do Ministério Público; (iii) não há incompatibilidade entre o regime de subsídios e a percepção de VPNI a título de quintos, desde que respeitado o teto remuneratório; (iv) houve violação dos princípios da irredutibilidade de vencimentos, da vedação da interpretação retroativa e da segurança jurídica; (v) houve a incidência da decadência do direito do TCU de apreciar suas alterações de aposentadoria, já que o ato inicial foi julgado legal pelo Acórdão 806/2007-TCU-Primeira Câmara, portanto, há mais de cinco anos; (vi) por força de lei, os membros do MPT têm direito adquirido à percepção de quintos oriundos de outras carreiras; e (vii) subsidiariamente, deveria haver a extinção progressiva da parcela de quintos, através da modulação dos efeitos da decisão recorrida.
Ratificando o despacho peça 39, conheço dos recursos, porquanto preenchidos os requisitos de admissibilidade atinentes à espécie.
Quanto ao mérito, assiste razão aos pareceres precedentes. Não existe amparo legal para que a vantagem pessoal proveniente da incorporação de quintos integre os proventos dos membros do MPT.
Consoante o art. 39, § 4º, da Constituição Federal de 1988 (CF/1988) , acrescido à Carta Magna pela Emenda Constitucional (EC) 19/1998, a remuneração dos membros do Ministério Público deve ser feita exclusivamente por subsídio fixado em parcela única, que não pode ser acrescido de vantagens pessoais nem de qualquer outra natureza[footnoteRef:2], à exceção de parcelas de caráter indenizatório previstas em lei e de parcela complementar conferida para evitar o decesso remuneratório. [2:  "Art. 39. (...) § 4º O membro de Poder, o detentor de mandato eletivo, os Ministros de Estado e os Secretários Estaduais e Municipais serão remunerados exclusivamente por subsídio fixado em parcela única, vedado o acréscimo de qualquer gratificação, adicional, abono, prêmio, verba de representação ou outra espécie remuneratória, obedecido, em qualquer caso, o disposto no art. 37, X e XI. (Incluído pela Emenda Constitucional nº 19, de 1998) " (grifo acrescido) ] 
Pacífica a jurisprudência do TCU quanto à impossibilidade de pagamento, no regime de subsídios, de vantagem remuneratória de caráter permanente, a exemplo dos "quintos/décimos", "opção", "adicional por tempo de serviço" etc. Nesse sentido, o Acórdão 3332/2015-TCU-Plenário, da relatoria da E. Ministra Ana Arraes, por meio do qual esta Corte de Contas considerou procedente representação formulada pelo Ministério Público junto a este Tribunal e fixou o prazo de quinze dias para que:
" (...) os "órgãos integrantes do Ministério Público da União passem a remunerar seus membros exclusivamente por meio de subsídio em parcela única, conforme disposto no art. 39, §4º, da Constituição Federal, ressalvadas as verbas de caráter indenizatório, dentre as quais não se incluem aquelas decorrentes da incorporação de "quintos/décimos" e do pagamento de "opção", previstas no inciso V do art. 4º da Resolução CNMP 9/2006".
Seguiram esse entendimento inúmeras outras deliberações desta Corte, entre as quais os Acórdãos 11.282/2020, 11.283/2020, 12.375/2020 e 12.376/2020 (Rel. Ministro-substituto Marcos Bemquerer, 12.463/2020 (Rel. Ministro-substituto André de Carvalho) e 7.298/2020 (Rel. Ministro-substituto Augusto Sherman) , todos da 1ª Câmara, nos quais foram examinados argumentos recursais semelhantes aos aduzidos nestes autos, bem assim o Acórdão 10435/2019-TCU-Primeira Câmara (Rel. Ministro Benjamin Zymler) e o Acórdão 1121/2020-TCU-Plenário (Rel. Ministro Bruno Dantas) , a cujas esmeradas análises recorri ao elaborar este voto.
O entendimento do TCU no sentido da impossibilidade de percepção de vantagens remuneratórias de caráter permanente no regime de subsídio por membro de poder está alinhado ao do Supremo Tribunal Federal (STF) , que, no Recurso Extraordinário 587.371, fixou, em sede de repercussão geral, a tese de que "Não encontra amparo constitucional a pretensão de acumular, no cargo de magistrado ou em qualquer outro, a vantagem correspondente a 'quintos', a que o titular fazia jus quando no exercício de cargo diverso".
Vale transcrever os excertos a seguir extraídos do decidido no MS 24.875/DF, que utilizou o raciocínio desenvolvido nestes autos. Naquele processo, assim como neste, vantagens pessoais de caráter pessoal e permanente conferidas a membros de poder foram consideradas incompatíveis, como consequência da implantação do regime de subsídios.
 "6. É da jurisprudência do Supremo Tribunal que não pode o agente público opor, à guisa de direito adquirido, a pretensão de manter determinada fórmula de composição de sua remuneração total, se, da alteração, não decorre a redução dela. 7. Se dessa forma se firmou quanto a normas infraconstitucionais, o mesmo se há de entender, no caso, em relação à emenda constitucional, na qual os preceitos impugnados, se efetivamente aboliram o adicional por tempo de serviço na remuneração dos magistrados e servidores pagos mediante subsídio, é que neste - o subsídio - foi absorvido o valor da vantagem." 
"3. Os impetrantes - sob o pálio da garantia da irredutibilidade de vencimentos -, têm direito a continuar percebendo o acréscimo de 20% sobre os proventos, até que seu montante seja absorvido pelo subsídio fixado em lei para o Ministro do Supremo Tribunal Federal." 
Conquanto prevista na Constituição Federal desde 4/6/1988, data da promulgação EC 19/1998, a remuneração sob a forma de subsídio foi implantada no Ministério Público do Trabalho (MPT) com a edição da Lei 11.144/2005, em 27/7/2005.
Assim, desde 27/7/2005, parcelas do regime remuneratório anterior que sejam incompatíveis com o regime de subsídios não mais podem ser pagas a membros do MPT[footnoteRef:3], ressalvada a possibilidade de estabelecimento de parcela compensatória transitória conferida para evitar o decesso remuneratório, a ser paulatinamente suprimida por aumentos ulteriores concedidos à categoria, conforme delineado pelo STF nos autos do RMS 32.289/DF. [3:  Essa compreensão decorre do entendimento de inexistência de direito adquirido a regime jurídico, esposado pelo Supremo Tribunal Federal em processos como o RE 241.884-ES, o RE 559.019-SC, RE 587.371/DF e o RE 798.827/DF.] 
No caso destes autos, ainda que a remuneração que José Sebastião Arcoverde Rabelo percebia antes da implantação do novo regime remuneratório fosse superior aos valores fixados para seus subsídios, a variação da remuneração dos cargos da carreira do MPT a partir de então foi largamente superior aos valores por ele percebidos a título de incorporação de quintos, de sorte que, atualmente, eventual parcela compensatória conferida para evitar decesso remuneratório estaria integramente absorvida. 
Incabível o sobrestamento deste processo até que o TCU delibere sobre TC Processo 017.382/2006-7. Naqueles autos, foi proferido o Acórdão 3332/2015-TCU-Plenário, que fixou o prazo de 15 dias para que os órgãos integrantes do Ministério Público da União passe a remunerar seus membros exclusivamente por meio de subsídio, em parcela única, conforme determina a Constituição Federal. O efeito suspensivo concedido aos recursos interpostos contra a referida deliberação não obsta a apreciação individual de atos de pessoal pelo TCU no exercício da competência conferida pelo art. 71, inciso II, da CF/1988. 
Também não é o caso de sobrestar este processo para aguardar o desfecho do TC Processo 027.914/2013-5 que, segundo os recorrentes, contém proposta de modulação dos efeitos da decisão que considerou a vantagem ilegal. Primeiro, porque nestes autos não há questão prejudicial que reclame decisão prévia naqueles. Segundo, porque o decidido naqueles autos não vincula nem possui prevalência sobre o decidido nestes. Por fim, e principalmente, porque as circunstâncias fáticas são bastante distintas nos dois processos, já que aqueles autos não versam sobre vantagens constantes de atos pendentes do registro do TCU nem discutem a percepção de vantagens pessoais por inativos pagos mediante subsídio. 
Não há como acolher o pedido de modulação dos efeitos da decisão que julgou ilegais os atos dos recorrentes porque modulação deve ser conferida a atos já registrados por esta Corte de Contas, nos moldes do Acórdão 2988/2018-TCU-Plenário, proferido no justamente no TC Processo 027.914/2013-5, mencionado pelos recorrentes, no qual, a propósito, foi proferido recentemente, em sede de pedido de reexame, o Acórdão 3226/2020-TCU-Plenário, que manteve na íntegra a decisão recorrida.
Não socorre os recorrentes a alegação de que o pagamento dos quintos possui amparo na Resolução 9/2006 do Conselho Nacional do Ministério Público (CNMP) . Regulamentos editados pelo CNMP com fulcro no art. 130-A, § 2º, I, da CF/1988 não se sobrepõem aos textos constitucional nem legal[footnoteRef:4]. Por isso, não obstam nem condicionam o exercício da competência conferida ao TCU pelo art. 71, inciso III, da Constituição Federal de 1988 e pelo art. 1º, inciso V, da Lei 8.443/1992, de verificar a aderência de atos de aposentadoria à legislação aplicável. [4:  O poder regulamentar conferido ao CNMP pelo art. 130-A, § 2º, I, da CF/1988 destina-se ao aperfeiçoamento dos comandos legais postos pelo legislador democraticamente legitimado, relativos às matérias de sua competência expressa, com o intuito de "zelar pela autonomia funcional e administrativa do Ministério Público". ] 
Ademais, a apreciação, pelo CNMP, da regularidade de atos administrativos praticados por membros ou órgãos do Ministério Público da União e dos Estados, referida pelo art. 130-A, § 2º, inciso II, da Constituição Federal, é feita sem prejuízo da competência do TCU. Conforme aduzido pelo E. Ministro Bruno Dantas no voto condutor do Acórdão 1121/2020-TCU-Plenário, "trata-se da chamada competência concorrente disjuntiva, ou seja, que recai sobre ambos os órgãos e que permite a atuação individual de cada um, de modo que a adequação de tais atos está sujeita à crítica dos dois. No caso, a manifestação do TCU pela negativa de registro é suficiente para afastar os pagamentos indevidos".
Acatasse esta Corte interpretação dada pelo CNMP às disposições normativas que orientam composição de proventos de seus membros e servidores, mesmo dela divergindo, abdicaria de atribuição conferida diretamente pela Carta Magna e pelo legislador ordinário.
A recusa de registro aos atos do recorrente não caracteriza em absoluto controle em abstrato da constitucionalidade da Resolução 9/2006, pelo TCU, mas cumprimento ao art. 71, inciso II, da CF/1988, que atribui a esta Corte de Contas o dever de apreciar a conformidade com a legislação dos atos de aposentação.
Não procede a alegação de que, ao se opor ao pagamento de quintos/décimos e de opção aos inativos ora recorrentes, a deliberação recorrida viola os princípios da irredutibilidade de vencimentos, da vedação da interpretação retroativa e da segurança jurídica. Atos de aposentadoria somente passam a estar plenamente formados, válidos e eficazes a partir do momento em que recebem o registro da Corte de Contas. Até então, possuem natureza precária, o que afasta a presunção de legitimidade de ato administrativos concessivos das vantagens pessoais concedidas em desacordo com a lei.
Ainda assim, esta Corte esta Corte dispensou a reposição dos valores indevidamente percebidos de boa-fé pelo inativo, em homenagem aos princípios da segurança jurídica e da proteção da confiança dos administrados, em consonância com o Enunciado 106 da súmula de jurisprudência do TCU.
O ato inicial de aposentadoria foi apreciado, originalmente, pelo Acórdão 1432/2004-TCU-Primeira Câmara, posteriormente modificado pelo Acórdão 809/2007-TCU-Primeira Câmara, que o julgou legal (TC-Processo 017.521/2003-8) . Publicado anteriormente à implantação do regime de subsídios no MPT, em 27/7/2005, não constava do ato inicial pagamento concomitante de VPNI decorrente da incorporação de quintos e subsídio. 
Conforme mencionei, estes autos tratam de dois atos: 10630600-04-2008-000001-8 (peça 14) e 10630600-04-2014-000076-0 (peça 15) .
Por meio do recentíssimo Acórdão 122/2021-TCU-Plenário, da minha relatoria, esta Corte evoluiu no seu entendimento para compatibilizar suas decisões com o decidido pelo Supremo Tribunal Federal ao julgar o Recurso Extraordinário 636.553/RS, apreciando o tema 445 da repercussão geral, no qual foi estabelecido o prazo de cinco anos para que o Tribunal de Contas aprecie o ato, a contar da chegada do processo na Corte.
Com base no novel entendimento do TCU, desde 14/4/2008, estaria extinto o direito desta Corte de apreciar, para fins de registro, a legalidade do ato 10630600-04-2008-000001-8 (peça 14) , publicado em 20/12/2006, já que ele foi encaminhado ao TCU em 15/4/2008. 
Ocorre que a irregularidade que levou a esta Corte considerar ilegal a composição salarial de José Sebastião Arcoverde Rabelo foi introduzida no mundo jurídico por intermédio do ato de alteração 10630600-04-2014-000076-0 (peça 15) , publicado em 27/7/2005 (peça 15, p. 4) , que, ao alterar o regime de remuneração do recorrente para subsídio, cumulou irregularmente subsídio com a vantagem pessoal proveniente de incorporação de parcelas de quintos. 
Como o ato de alteração 10630600-04-2014-000076-0 (peça 15) foi disponibilizado a esta Corte em 26/5/2015 e apreciado por intermédio do Acórdão 1063/2020-TCU-Plenário, ora recorrido, em 29/4/2020, menos de cinco anos depois, não há que se falar em decadência do direito de apreciar o ato pelo TCU.
Por essas razões, dou provimento parcial ao recurso para excluir do Acórdão 1063/2020-TCU-Plenário a referência à ilegalidade do ato 10630600-04-2008-000001-8 (peça 14) , mantendo incólumes, entretanto, a ilegalidade e recusa de registro ao ato 10630600-04-2014-000076-0, bem assim as providências constantes da deliberação em relação ao último.
Com essas considerações, incorporo a minhas razões de decidir as análises e conclusões constantes da instrução transcrita no relatório e voto no sentido de que o Tribunal adote o acórdão que ora submeto à deliberação deste Colegiado.
TCU, Sala das Sessões Ministro Luciano Brandão Alves de Souza, em 5 de maio de 2021.
WALTON ALENCAR RODRIGUES 
Relator